臺灣新竹地方法院刑事裁定　　　　　　　 99年度訴字第326號
公　訴　人　臺灣新竹地方法院檢察署察察官
被　　　告　莊夢萍
選任辯護人　徐國禎律師
被　　　告　楊月玲
指定辯護人　本院公設辯護人　周凱珍
上列被告等因違反毒品危害防制條例案件，經檢察官提起公訴（
99年度偵字第8576號）及移送併辦（99年度偵字第8822號），本
院裁定如下：
    主  文
公訴人應於本裁定送達後拾伍日內，補正被告莊夢萍、楊月玲等
人如起訴書犯罪事實欄(一)至(四)所示部分之具體販賣毒品之金額及
對象，據以特定犯罪事實。
    理  由
一、按提起公訴，應由檢察官向管轄法院提出起訴書為之；而起
    訴書應記載(一)被告之姓名、性別、年齡、籍貫、職業、住
    所或居所，或其他足資辨別之特徵，( 二) 犯罪事實及證據
    並所犯法條；且起訴時，應將卷宗及證物一併送交法院；刑
    事訴訟法第264 條定有明文，此乃法定必須具備之程式。又
    起訴或其他訴訟行為，於法律上必備之程式有欠缺，而其情
    形可補正者，法院應定期間，以裁定命其補正；而案件有起
    訴之程序違背規定者，法院應諭知不受理之判決；同法第27
    3 條第3 項、第303 條第1 款亦分別定有明文。
    而刑事訴訟法第264 條第2 項關於起訴書程式之規定，旨在
    界定起訴及審判之範圍，並兼顧被告行使防禦權之範圍，其
    中屬於絕對必要記載事項之「犯罪事實」，既係審判之對象
    ，兼衡被告防禦權之行使，自應具體而明確，始無乖於保護
    被告之旨意。參酌自訴於改採強制律師代理，為便於法院審
    理及被告行使防禦權，同法第320 條第2 項規定自訴狀應記
    載之「犯罪事實」，增定第3 項明定「前項犯罪事實，應記
    載構成犯罪之具體事實及其犯罪之日、時、處所、方法」之
    意旨，則同屬法律專家之檢察官起訴書依刑事訴訟法第264
    條第2 項第2 款所應記載之犯罪事實，當亦應就特定犯罪構
    成要件之基本事實，實行犯罪之方法、時間與地點等項，為
    具體而明確之記載，始符法定程式。關於犯罪事實之記載，
    固無需將每一事實之發生日、時、地，及行為方法或態樣，
    以列舉方式逐一記載，但就構成犯罪事實之發生時、日、地
    及行為方式態樣等，均應記載清楚，如此方能表明起訴之範
    圍，進以認定起訴事實之同一性、單一性，確認法院審判之
    範圍以免與他罪相混淆，並保障被告防禦權之行使。最高法
    院民國25年上字第662 號判例意旨，固謂起訴書所應記載之
    犯罪事實，茍與其他犯罪不致相混，足以表明其起訴之範圍
    者，即使記載未詳，法院不得以其內容簡略而不予受理；然
    若其犯罪事實所載不明確或欠具體，無足據以與其他犯罪事
    實區分，而有害於被告實質之防禦時，即屬起訴於法律上必
    備之程式有欠缺，法院雖不得逕予不受理，仍應依刑事訴訟
    法第273 條第6 項之規定，定期間以裁定命其補正，逾期不
    補正，即應認其起訴之程式違背規定（最高法院89年度台上
    字第2407號、99年度台上字第178 號、99年度台上字第1254
    號判決意旨參照）。次按，刑事審判採彈劾主義，法院不得
    就未經起訴之犯罪審判，亦即犯罪必須已經起訴，或為一部
    起訴之效力所及，繫屬於法院，法院始得予以審判，此觀刑
    事訴訟法第268 條、第267 條自明。是如起訴書犯罪事實之
    記載未臻具體明確，無足據以與其他犯罪事實區分，法院自
    難界定審判之範圍，倘仍逕為實體判決，恐有刑事訴訟法第
    379 條第12款所稱「已受請求之事項未予判決，或未受請求
    之事項予以判決」之虞。尤有甚者，縱嗣後該判決業經確定
    ，亦難確定該判決既判力之範圍，倘檢察官復就未臻具體明
    確之犯罪事實再行起訴，將致使法院無從判斷與前開已判決
    確定之案件是否屬同一案件，並有致被告無端再陷訟累之虞
    。
二、再按，刑法學理上所謂「集合犯」，係指符合犯罪構成要件
    之行為，依其本質、犯罪目的及社會常態觀之，常具有反覆
    或延續實行之特性，此等反覆、延續之行為，於自然意義上
    雖係複數之行為，但依社會通念，在法律上應總括為合一之
    評價，於立法時乃將之規定為獨立之犯罪類型，而為包括之
    一罪。故是否屬於「集合犯」，在主觀上應視其是否出於行
    為人單一或概括之決意或目的，在客觀上則應依其犯罪構成
    要件類型斟酌法律規定之本來意涵、實現該犯罪目的之必要
    手段、社會生活經驗中該犯罪具有反覆或延續實行之常態及
    社會通念等因素，並秉持刑罰公平原則，加以判斷。現行刑
    法上有關販賣之罪（包括販賣毒品、槍械、偽藥、禁藥等）
    ，在立法者預定之構成要件類型上，並非屬於必須反覆或延
    續實行始能成立之犯罪。且該等販賣行為，常有單一或偶發
    性販賣之情形，亦非絕對具有反覆、延續實行之特徵。而刑
    法刪除連續犯之前，基於概括之犯意而為多次販賣毒品行為
    ，實務上向採「連續犯」說，不採「集合犯」說。連續犯刪
    除後，自應將原屬各自獨立評價之數罪，回歸本來應賦予複
    數法律效果之原貌，就多次販賣毒品犯行，採一罪一罰原則
    （最高法院99年度台上字第851 號判決參照）。依上所述，
    毒品危害防制條例第4 條所規定之販賣毒品罪，解釋上每一
    販賣行為即應成立一罪，為使法院確定審判之範圍，並使被
    告明確知悉經檢察官提起公訴之犯罪事實究所何指，而得就
    其防禦權為適當之行使，檢察官於起訴書就特定犯罪構成要
    件之基本事實，諸如實行犯罪時間、地點及方法等可資特定
    犯罪事實之相關事項，即應為具體而明確之記載，以避免與
    其他犯罪事實產生混淆，始可謂符合法定程式。
三、查本件起訴書所載犯罪事實有下述不明確之處：
    公訴人就起訴書犯罪事實欄(一)至(四)所示部分，其中犯罪事實
    欄所示(一)至(三)之犯罪時間僅分別記載為99年10月初某日、10
    月中旬某日、10月下旬某日，犯罪事實欄(一)至(四)所示部分就
    販賣之價格均記載為不詳，甚就販賣之對象亦均記載為真實
    姓名年籍不詳之男子，參諸前揭說明，具體指明犯罪事實本
    係檢察官之職責，惟其就被告等人所涉犯行之販賣毒品金額
    、甚或最重要之販賣對象，均無法具體明確記載，法院實無
    從界定其審判事實，況檢察官未指明本件被告等人販賣毒品
    之對象，僅泛稱姓名年籍不詳之人，倘本院逕為實體判決（
    下稱前案），日後若再查獲被告等人涉嫌於同一時地販賣第
    二級毒品甲基安非他命予某甲男、乙男、丙男（下稱後案）
    ，該後案又是否應為前案既判例效力之所及，亦不無疑問。
四、揆諸前揭說明，公訴人本件起訴於法律上必備之程式顯有未
    備，爰諭請公訴人於本裁定送達後15日內，補正如主文所示
    之事項，以確定本案審判之範圍，避免因犯罪事實未臻具體
    明確而有害於被告防禦權之行使及既判力認定之範圍。
五、爰依刑事訴訟法第273 條第6 項之規定，裁定如主文。
中    華    民    國    100   年    5     月    3    日
                  刑事第一庭審判長法    官  陳健順
                                  法    官  朱美璘
                                  法    官  林哲瑜
以上正本證明與原本無異。
不得抗告。
中    華    民    國   100    年    5     月    3     日
                                  書 記 官  鍾佩芳